臺灣臺南地方法院新市簡易庭民事判決
110年度新簡字第119號  
原      告  梁樹仁  
被      告  呂亞帆  

上列當事人間確認本票債權不存在事件，經本院新市簡易庭於民
國110年4月29日言詞辯論終結，判決如下：
    主    文
一、原告之訴駁回。
二、訴訟費用由原告負擔。
    事實及理由
一、按確認法律關係之訴，非原告有即受確認判決之法律上利益
    者，不得提起之，民事訴訟法第247條第1項前段定有明文。
    所謂即受確認判決之法律上利益，是指法律關係之存否不明
    確，原告主觀上認其在法律上之地位有不安之狀態存在，且
    此種不安之狀態，能以確認判決將之除去者而言。查被告前
    持原告所簽發如附表所示之本票（下稱系爭本票），向本院
    聲請裁定准許強制執行，經本院於民國110年2月20日以110
    年度司票字第442號裁定（下稱系爭本票裁定）准許強制執
    行，而原告就系爭本票之票據權利存否有所爭執，可認原告
    主觀上就此法律上地位確有不安之狀態，且能以本確認判決
    將之除去，則原告提起本件訴訟，即有確認利益，合先敘明
    。
二、原告起訴主張：系爭本票是我先前於102、103年間向地下錢
    莊借錢所簽發，我早已於103年間將借款清償完畢，但地下
    錢莊遲未將系爭本票返還給我。系爭本票上的發票日期並非
    我的筆跡，且該發票日期上也沒有我的手印，更何況在該發
    票日時我已經沒有居住於系爭本票上的地址。系爭本票裁定
    准予強制執行，有害我的權益，為此提起本件訴訟等語。並
    聲明：確認系爭本票，被告對原告的債權全部不存在。
三、被告則抗辯以：系爭本票是原告向我借錢所簽發，原告就是
    在系爭本票上的發票日期向我借錢等語。並聲明：如主文第
    一項所示。
四、得心證之理由：　　　　
　㈠按私文書應由舉證人證其真正；私文書經本人或其代理人簽
    名、蓋章或按指印或有法院或公證人之認證者，推定為真正
    ，民事訴訟法第357條第1項前段、第358條分別定有明文。
    因此，系爭本票是否真正，亦即是否為發票人即原告所製作
    ，應由執票人即被告負證明之責。經查，原告並不爭執系爭
    本票上之發票人、地址以及金額均為其所簽立，且其有於系
    爭本票上按捺指印，則依據前述規定，應推定系爭本票為真
    正，被告已盡其舉證之責。原告雖主張系爭本票上之發票日
    期非其所填載，然而，該日期為阿拉伯數字，實難逕憑肉眼
    即比對出真偽，況且，原告亦未提出可資比對其數字筆跡之
    文件證明其主張為真，實難認原告此部分主張可採。
　㈡次按票據乃文義證券及無因證券，票據上之權利義務，悉依
    票上所載文義定之，與其基礎之原因關係各自獨立，票據上
    權利之行使，不以其原因關係存在為前提，是執票人行使票
    據上權利時，就其原因關係存在與否，本不負舉證責任。雖
    於直接前後手之際，票據債務人以自己與執票人間所存抗辯
    之事由對抗執票人，依票據法第13條規定觀之，尚非法所不
    許，惟仍應先由票據債務人就該抗辯事由負舉證之責任。必
    待為票據基礎之原因關係確立後，法院就此項原因關係進行
    實體審理時，當事人於該原因關係是否有效成立或已否消滅
    等事項有所爭執，始適用各該法律關係之舉證責任分配原則
    （最高法院102年度台簡上字第6號民事判決意旨參照）。查
    被告已就系爭本票之真正性盡其舉證之責，原告再抗辯系爭
    本票之原因關係為其與被告外之他人間之消費借貸關係，並
    主張該筆借款已清償完畢，而被告主張之票據原因關係則為
    兩造間存有消費借貸關係，從而，可認兩造間就系爭本票之
    原因關係為何，存有爭執。根據前述說明，基於票據為無因
    證券，被告行使系爭本票之票據權利，本無須證明原因關係
    存在，原告既為原因關係抗辯，即應由其就抗辯事由存在先
    負擔舉證責任，如原告已為適當之證明，被告始負更舉反證
    之責；如原告未能為適當之證明，被告即無必要舉證證明系
    爭本票之基礎原因關係存在。
　 ㈢經查，原告雖抗辯系爭本票是其於102、103年間向地下錢莊
    借款所簽發，且後來已清償完畢等情，然而，原告自承無法
    提供貸與人之真實姓名年籍資料或聯絡方式，也沒有任何清
    償債務完畢之憑據，從而，原告對系爭本票原因關係之抗辯
    ，除其自述外，並未能提出其他有利事證支持，是原告抗辯
    之原因關係顯然陷於真偽不明之狀態。甚且，票據法第13條
    但書規定，另課原告負證明被告取得系爭本票為「惡意」之
    責。在原告未盡舉證責任的情況下，被告自無舉證證明其所
    抗辯之票據基礎原因關係的必要性。綜此，原告既未能證明
    有何可拒絕被告行使票據權利之原因關係存在，自仍應對系
    爭本票之執票人即被告負發票人之責，則其請求確認被告持
    有之系爭本票債權不存在，為無理由，應予駁回。
五、綜上所述，原告未能舉反證推翻系爭本票之真正性，且就其
    所抗辯之系爭本票的原因關係亦無法舉證，則其請求確認被
    告就系爭本票對於原告之債權不存在，為無理由，應予駁回
    。
六、至於原告雖聲請調閱本院民事庭106年度司票字第1704號裁
    定卷宗，主張該案中其所簽發之本票，與系爭本票為同一時
    期開立，請查明兩者不同之處等情，然而，系爭本票既與該
    案中之本票不相同，而系爭本票之簽名、指印以及住址均為
    原告所親為，則再調閱原告簽發之其他本票，實無益於原告
    本案主張，從而，難認此證據調查聲請有必要性，併此敘明
    。　　
七、本件事證已臻明確，兩造其餘攻擊、防禦方法及所提證據，
    經審酌後認均與判決結果不生影響，自無逐一論敘之必要，
    附此敘明。
八、訴訟費用負擔之依據：民事訴訟法第78條。　
中　　華　　民　　國　　  110 　年　　5　　月 　13  　日
                  新市簡易庭    法  官  廖建瑋
以上正本係照原本作成。
如不服本判決，應於送達後20日內，向本院提出上訴狀並表明上
訴理由（須附繕本），如於本判決宣示後送達前提起上訴者，應
於判決送達後20日內補提上訴理由書（須附繕本）。
中　　華　　民　　國　　  110 　年　　5　　月 　13  　日
                                書記官  鄭梅君　　　　　
　　　　　　　　　　　　
附表     編 號 發票日 （民國） 票面金額 （新臺幣） 到期日 票據號碼 1 108年10月12日 6萬元 未載 TH685594